! Copyright © 2016-2017 
!! !!Phonology

Alphabet

a b c d e f g h i j k l m n o p q r s š z ž t u v w õ ä ö ü x y 
A B C D E F G H I J K L M N O P Q R S Š Z Ž T U V W Õ Ä Ö Ü X Y 
'

!! Sami GT convention 
! Literal quotes and angles must be escaped (cf morpheme boundaries further down):
 »7     ! »
 «7     ! «
 %[%>%] ! >
 %[%<%] ! <

!! !Triggers

 %{W%}:0   !!≈ * __@CODE@__  Weak grade trigger 
 %{F%}:0   !!≈ * __@CODE@__  Foreign word flag to prevent application of weak grade trigger, 
           !! so that a rule does not trigger ''Fiadi'' as the weak grade form of ''Fiat''. 
 %{S%}:0   !!≈ * __@CODE@__ Strong stem trigger (for short illatives only), 
           !! necessary for words with no stem gradation, having only short illative in a strong grade, 
           !! e.g. ''Riia'' - ''Riiga'', ''Rannu'' - ''Randu''.
           !! (But currently used also for words with stem gradation, e.g. ''tuba'' - ''tuppa'')
 %{E%}:0   !! Schwa trigger (for -el/er words only) never appears on the surface side.
 %{id%}:0  !!≈ * __@CODE@__ Trigger / lexicon flag for pl part possible ending (esseesid/esseid)
 %{stemill%}:0 !!≈ * __@CODE@__ Trigger / lexicon flag for short sg ill, formed by stem change (jõgi-jõkke)
 %{dbl%}:0 !!≈ * __@CODE@__ Trigger to double the previous letter. Sometimes a phonologically long long kk pp tt  
           !! at the end of a Sg Nom word is written k p t, 
           !! so it must be doubled  (kabinet - kabinetti). 
           !! Also, tulema, panema, surema, olema, minema have tulla, tulles etc...
 %{no.apo%}:0  !!≈ * __@CODE@__ trigger for deleting apostrophe (normally used for foreign word inflections) from Sg Nom

!! Usage tag. It may relate to an individual word in the lexicon, 
!! or to a set of inflectional forms of some inflectional type, i.e. its sub-paradigm. It never surfaces.
!! It is used to pair the surface form with the usage tag of the lexical representation.

 %{rare%}:0       !!≈ * __@CODE@__ rare or less used form (norm) ; e.g. kingasid

!! !Special surface side symbols, used in rule contexts

 %>     !!≈ * __@CODE@__ Inflectional suffix boundary
 »      !!≈ * __@CODE@__ Derivational suffix boundary
 #      !!≈ * __@CODE@__ Word boundary for both lexicalised and dynamic compounds
!! Final hyphen for shortened stems:
!  (The next line's documentation is formatted this way to avoid triggering a
!  Forrest limitation - the hyphen is a special symbol in the jspwiki format.
!! {{{
 %-     !!≈ @CODE@
!! }}}
!! !Apostrophe

 %{apo%}:'   !! Apostrophe is used for separating inflectional affix from a foreign word lemma

 %{apo%}:0   !!≈ * __@CODE@__ ... but Sg Nom is without apostrophe

!! !Morphophonemes

!! If the sound change is unproductive and difficult to relate to its immediate context,
!! we use capital letters with numbers to denote them. 
!! In stems, they typically result from diachronic processes. 
!! In affixes, they are typically related to the declination or conjugation and the form of the stem they attach to. 

!! Short stops   

 G1:g !!≈ * __@CODE@__ In strong grade
 G1:0 !!≈ * __@CODE@__ In weak grade
 G1:k !!≈ * __@CODE@__ In short illative (lagi lae lakke)
 B1:b !!≈ * __@CODE@__ In strong grade
 B1:0 !!≈ * __@CODE@__ In weak grade
 B1:m !!≈ * __@CODE@__ In weak grade after m
 B1:p !!≈ * __@CODE@__ In short illative (tuba toa tuppa)
 D1:d !!≈ * __@CODE@__ In strong grade
 D1:0 !!≈ * __@CODE@__ In weak grade
 D1:l !!≈ * __@CODE@__ In weak grade after l
 D1:n !!≈ * __@CODE@__ In weak grade after n
 D1:r !!≈ * __@CODE@__ In weak grade after r
 D1:t !!≈ * __@CODE@__ In short illative (ladu lao lattu)
 
!! Orthographic convention: after voiceless (e.g. s or h, or k p t), gbd is written as kpt
!! e.g. õhk-õhu, vask-vase
!! K1 also in: uks, jooksma
!! P1 also in: laps
!! T1 also in: jätma, katma, kütma, matma, võtma, mõtlema, ütlema

 K1:k !!≈ * __@CODE@__ In strong grade
 K1:0 !!≈ * __@CODE@__ In weak grade
 P1:p !!≈ * __@CODE@__ In strong grade ?? EKK: never happens ??
 P1:0 !!≈ * __@CODE@__ In weak grade   ?? EKK: never happens ??
 T1:t !!≈ * __@CODE@__ In strong grade
 T1:0 !!≈ * __@CODE@__ In weak grade

 B2:b !!≈ * __@CODE@__ In strong grade, e.g. tiib
 B2:v !!≈ * __@CODE@__ In weak grade, e.g. tiiva
 B2:p !!≈ * __@CODE@__ In short illative (tõbi tõppe)

 K2:k !!≈ * __@CODE@__ In strong grade
 K2:g !!≈ * __@CODE@__ In weak grade
 P2:p !!≈ * __@CODE@__ In strong grade
 P2:b !!≈ * __@CODE@__ In weak grade
 T2:t !!≈ * __@CODE@__ In strong grade
 T2:d !!≈ * __@CODE@__ In weak grade

!! Short stops in stem illatives for words that do not have grade alternation.
!! They surface (or appear as extra long) in strong grade, expressed by stem illative only. 

 G3:0 !!≈ * __@CODE@__ 
 G3:g !!≈ * __@CODE@__ Riia Riiga
 D3:0 !!≈ * __@CODE@__ 
 D3:d !!≈ * __@CODE@__ Rannu Randu
 G4:g !!≈ * __@CODE@__ 
 G4:k !!≈ * __@CODE@__ Türgi Türki
 D4:d !!≈ * __@CODE@__ 
 D4:t !!≈ * __@CODE@__ Leedu Leetu
 B4:b !!≈ * __@CODE@__ 
 B4:p !!≈ * __@CODE@__ Abja Apja

 S1:s !!≈ * __@CODE@__ In strong grade, S1 is s
 S1:0 !!≈ * __@CODE@__ In weak grade, S1 is 0; before stop, S1 is 0

!! Unstressed syllable vowels disappear...

 A2:a !!≈ * __@CODE@__ valvas
 A2:0 !!≈ * __@CODE@__ valv sa
 E2:e !!≈ * __@CODE@__ laulev
 E2:0 !!≈ * __@CODE@__ laul va
 I2:i !!≈ * __@CODE@__ õilis
 I2:0 !!≈ * __@CODE@__ õil sa
 U2:u !!≈ * __@CODE@__ hirmus
 U2:0 !!≈ * __@CODE@__ hirm sa

!! A stem vowel in inflectional forms of ne/s words, to make them formally similar in inflection

 E1:e !!≈ * __@CODE@__ soolase, raudset
 E1:0 !!≈ * __@CODE@__ soolas t

!! Ad hoc stem vowels for ne/s words

 I1:i !!≈ * __@CODE@__ an ugly trigger for ne/s words katkine - katkisil
 A1:a !!≈ * __@CODE@__ an ugly trigger for ne/s words pingne - pingsa
 A1:0 !!≈ * __@CODE@__ pingne - pingsus

!! Few words...

!! j surfacing and changing

 E4:e !!≈ * __@CODE@__ aeg, soe 
 E4:j !!≈ * __@CODE@__ aja, sooja

 J1:i !!≈ * __@CODE@__ ahi, rohi
 J1:j !!≈ * __@CODE@__ ahju
 J1:0 !!≈ * __@CODE@__      rohu

!! 4 words have h-illative: ''sohu'', ''suhu'', ''öhe'', ''pähe''

 H3:h !!≈ * __@CODE@__ sohu, ... 
 H3:0 !!≈ * __@CODE@__ soo, suu, ...
 Y3:u !!≈ * __@CODE@__ sohu, suhu
 Y3:e !!≈ * __@CODE@__ öhe, pähe
 Y3:0 !!≈ * __@CODE@__ öö, pea

!! only ''hea'' and ''pea''  

 A6:a !!≈ * __@CODE@__ pea - pähe, päid
 A6:ä !!≈ * __@CODE@__
 E6:e !!≈ * __@CODE@__ pea - pähe, päid
 E6:0 !!≈ * __@CODE@__

!! 6 words have õ in indicative past

 Ö6:ü !!≈ * __@CODE@__ söö+a - süüa
 Ö6:ö !!≈ * __@CODE@__
 Ö6:õ !!≈ * __@CODE@__ söö+i - sõi
 Ö6:0 !!≈ * __@CODE@__
 O6:u !!≈ * __@CODE@__ too+a - tuua
 O6:o !!≈ * __@CODE@__
 O6:õ !!≈ * __@CODE@__ too+i - tõi
 O6:0 !!≈ * __@CODE@__

!! A handful of words...

 M1:m !!≈ * __@CODE@__ lumi
 M1:n !!≈ * __@CODE@__ lun d

 N1:n !!≈ * __@CODE@__ lään e, kolman da
 N1:0 !!≈ * __@CODE@__ lää s,  kolma s

 K3:k !!≈ * __@CODE@__ vennakse
 K3:0 !!≈ * __@CODE@__ venna s

!! Verb affix lexicons are simpler if we introduce these:

!! Stem vowels for verbs of some inflectional types
 
 A7:a !!≈ * __@CODE@__ naerab
 A7:0 !!≈ * __@CODE@__ naer ma
 E7:e !!≈ * __@CODE@__ jookseb
 E7:0 !!≈ * __@CODE@__ jooks ma

!! Verb affixes have k-g and t-d-0 alternations:

!! Imperative mood affixes gu/ku, ge/kem etc

G7:g !!≈ * __@CODE@__
G7:k !!≈ * __@CODE@__

!! Infinitive affixes ta/da/a, and gerund affixes tes/des/es

D7:d !!≈ * __@CODE@__
D7:t !!≈ * __@CODE@__
D7:0 !!≈ * __@CODE@__

!! Impersonal voice affixes tud/tud, takse/dakse etc

T7:d !!≈ * __@CODE@__
T7:t !!≈ * __@CODE@__

!! To form past indicative forms and make them pronouncable

I7:i !!≈ * __@CODE@__ naeris
I7:0 !!≈ * __@CODE@__ naer sin

S7:s !!≈ * __@CODE@__ naeris
S7:0 !!≈ * __@CODE@__ pani

!! Sometimes the choice of an allomorph or allophone is related to the frequency of the word.
 
!! For plural partitive, the form is generated either with sg vowel + sid or plural vowel + 0
!! So we must allow stem vowels for singular and plural to appear and disappear in certain conditions.

!! Singular stem vowel tag in lexicon

 %{sg.a%}:a !!≈ * __@CODE@__ tüng - tünga
 %{sg.a%}:0 !!≈ * __@CODE@__ 

 %{sg.e%}:e !!≈ * __@CODE@__ neem - neeme
 %{sg.e%}:0 !!≈ * __@CODE@__ 

 %{sg.i%}:i !!≈ * __@CODE@__ taud - taudi, default sg stem vowel for most types
 %{sg.i%}:0 !!≈ * __@CODE@__ 

 %{sg.u%}:u !!≈ * __@CODE@__ koon - koonu 
 %{sg.u%}:0 !!≈ * __@CODE@__ 

! %{pl.a%}:a  ! e.g. ''poiss'' - ''poissa'', not used in modern Estonian

!! Plural stem vowel tag in lexicon

 %{pl.i%}:i !!≈ * __@CODE@__ king - kingi
 %{pl.i%}:0 !!≈ * __@CODE@__ king - kingasid

 %{pl.e%}:e !!≈ * __@CODE@__ tõug - tõuge, taud - taude, default pl stem vowel for most types
 %{pl.e%}:0 !!≈ * __@CODE@__ tõug - tõugusid

 %{pl.u%}:u !!≈ * __@CODE@__ laud - laudu
 %{pl.u%}:0 !!≈ * __@CODE@__ laud - laudasid

!! Inflectional affixes having the same grammatical meaning:
!! Pl Par endings sid/0, id/sid, Sg Ill endings sse/0.
!! Their choice depends on triggers in the lexicon,
!! have to be defined un-naturally letter by letter, 
! e.g. sid = %{s%}:s %{i%}:i %{d%}:d and 0 = %{s%}:0 %{i%}:0 %{d%}:0

 %{i%}:i !!≈ * __@CODE@__ i of sid: pl par ending siilisid
 %{i%}:0 !!≈ * __@CODE@__         : pl par ending siile
 %{d%}:d !!≈ * __@CODE@__ d of sid: pl par ending siilisid
 %{d%}:0 !!≈ * __@CODE@__         : pl par ending siile


 %{s%}:s !!≈ * __@CODE@__ s of -sse jõesse; -sid siilisid 
 %{s%}:0 !!≈ * __@CODE@__            jõkke;    siile;   puid
 %{e%}:e !!≈ * __@CODE@__ e of -sse jõesse;  
 %{e%}:0 !!≈ * __@CODE@__            jõkke; 

!! If the sound change is productive and/or very regularly determined by context
!! (e.g. by morpheme border), we do not use special symbols to denote the changing phonemes 

!! ne, s ending words have similar paradigms; only sg nom is different

n:n !!≈ * __@CODE@__ soolane and other ne-words Sg Nom
n:s !!≈ * __@CODE@__ soolas+e, soolas+t etc  
e:e !!≈ * __@CODE@__ soolane
e:0 !!≈ * __@CODE@__ soolas0+e 

!! -le/-el stem alternations also use e:0, in addition to 0:e (sip0lema-sipel0da)

!! high vowel lowering in certain contexts

 i:e  !!≈ * __@CODE@__
 i:i  !!≈ * __@CODE@__
 u:o  !!≈ * __@CODE@__
 u:u  !!≈ * __@CODE@__
 ü:ö  !!≈ * __@CODE@__
 ü:ü  !!≈ * __@CODE@__ 


! t:d ... if we say that plural affix +te appears as +de for tütar-type words,
! then the cont. lexicons will be simpler 

;

Diacritics

! Stress, 3rd grade and palatalisation marks 
! Originally in the Filosoft lexicon; keep them for future 
 
˘    ! kolmas aste ! 3rd grade: l˘aud
ˈ        ! rõhk        ! stress: semˈantiline
ʲ        ! peenendus   ! palatalisation: k˘onʲt

;

Sets

! Acronyms are inflected, but ordinary phonological rules do not apply to their 
! written form, so we must be able to differentiate between normal words
! and those written in capital letters

UpperCaseVowel = A E I O U Õ Ä Ö Ü Y ;
LowerCaseVowel = a e i o u õ ä ö ü y ;
Vowel = UpperCaseVowel LowerCaseVowel ;

LowerCaseConsonant = b c d f g h j k l m n p q r s š z ž t v w x ;
UpperCaseConsonant = B C D F G H J K L M N P Q R S Š Z Ž T V W X ;
Consonant = LowerCaseConsonant UpperCaseConsonant ;

ForeignLetter = c C q Q š Š z Z ž Ž w W x X ;

! stops
gbd = g b d ;
kpt = k p t ;
stop = gbd kpt ;

! sonorous consonants that have a special place in Est morph/phon
lmnr = l m n r ;

sonor = Vowel lmnr ;

! voiceless consonants  
voiceless = f s š h stop ; 

! possible stem- or ending vowels
stemV = a e i u ;

HighVowel = i ü u ;
MidVowel = e ö õ o ;
LowVowel = ä a ;
NonHighVowel = MidVowel LowVowel ;

LowerBackVowel = o a ;

! last syllable nonstressed vowels that are not always pronounced 
! V0 = A2 E2 I2 U2 ;

! stem vowel tags in the lexicon: sg g, pl part 
! lauda, laudu; kinga, kingi; neeme, neemi etc. ; maja maju
SgSV = %{sg.a%} %{sg.e%} %{sg.i%} %{sg.u%} ;
PlSV = %{pl.e%} %{pl.i%} %{pl.u%};
SV = SgSV PlSV ;

! weak stops in the lexicon plus s; they disappear in weak grade
WS = G1 B1 D1 K1 P1 T1 G3 D3 S1 ;

! lexical side of consonants that participate in gradation
! LexGrad = G1 B1 D1 K1 P1 T1 S1 B2 K2 P2 T2 g b d k p t f s š ;

Definitions

WordBorder = [ .#. | # ];  ! word border
Border = [ WordBorder | %- | » ];   ! "noad-kahvlid" is 2 words; kildkond»liku = strong » weak grade
Gi = [ [ :g | :k ] i ] ;
WordEnd = [ [ %> Gi WordBorder ] | Border ];     ! final +gi is optional for almost any word

Null = [[ :0 | %> ] - Border];            ! something on the lexical side, but nothing on the surface 
Any  = [ : - Border ];             ! anything except word border
SuffixBorder = [%> | »];           ! for assimilation in verb paradigmatic derivation (tud, tamatu, tav): and+tud=antud  

! these trigger-aware contexts are used in a few rules; kind of ad hoc...
GradeTrigger = [ %{W%}: | %{S%}: ] ;

NullNoWeakTrigger = [[ Null - %{W%}: ] | » ];   
AnyNoWeakTrigger  = [[ Any  - %{W%}: ] | » ];   
NullNoTrigger = [ Null - GradeTrigger ] ;
AnyNoTrigger  = [ Any  - GradeTrigger ] ;

ShortSyll = [WordBorder | :Consonant] :Vowel ;  ! short syllable

Rules 
 
! -----
! general 
"strong and weak gradation triggers cannot co-exist"
%{S%}:0  /<= _ :* %{W%}: ;
             %{W%}: :* _ ;

! ----- consonant gradation

! different contexts for declinables and verbs
! (because declinables may have additional info in the stem lexicon entries)
! left context has to be sonorous because of orthographic conventions:
! gbd are written as kpt after voiceless consonants
! 
"Weak grade for productive kpt:gbd" 

Cx:Cy  <=> :Vowel :sonor _ Null*           :stemV %{W%}: ;  ! kaup-kauba, kurtma-kurdetud
           :Vowel :sonor _ Null* %{W%}: Null* :stemV     ;  ! paik - paigus
                  :sonor _ [l | r | j | v] :stemV %{W%}: ;  ! kõblata
           :Vowel :sonor _ 0:e [l | r]        e:0 %{W%}: ;  ! võidelda
     where Cx in ( p t k ) 
           Cy in ( b d g )
     matched ;

! lexical: k a u p > {pl.u} {sg.a} {W}
! surface: k a u b >    0      a    0
! lexical: k r a a p i {W} > n
! surface: k r a a b i  0  > n
! lexical: k a t k u {W} > n
! surface: k a t k u  0  0> n
! lexical: k õ p l a {W} > t a
! surface: k õ b l a  0  > t a
! lexical: v õ i t 0 l {W} > d a
! surface: v õ i d e l  0  > d a
! lexical: s i p 0 l e {W} > d a
! surface: s i p e l 0  0  > d a  ! no visible change
! lexical: l õ t v e {W}
! surface: l õ d v e  0        ! Sg Nom
! lexical: k u r t A7 0 {W} > T7 u d
! surface: k u r d  0 e  0  >  t u d


!!€ kraapi%{W%}>n
!!€ kraabi0>n

!!$ kraapi%{W%}>n
!!$ kraapi0>n


"Weak grade for productive kk pp tt šš ff : k p t š f"

Cx:0 <=>  :sonor _ Cx Null* :stemV (lmnr) %{W%}:  ;  ! sepa, lepin, aken, tütar, ...
     where Cx in ( p t k š f) ;

! lexical: k e p p > {pl.e} {sg.i} {W}
! surface: k e p 0 >    0      i    0 
! lexical: s e p p > {pl.i} {sg.a} {W}
! surface: s e p 0 >    0      a    0 
! lexical: l e p p i {W} > n
! surface: l e p 0 i  0  > n 
! lexical: t ü t t A2 r {W}
! surface: t ü t 0 a  r 0 

! ss is different from kk pp tt šš ff
! buss Sg Gen (weak grade) is bussi, not busi...

"Weak grade for productive ss:s kauss, jamss"

s:0 <=> :Vowel :sonor :s _ Null* :stemV %{W%}: ;

! lexical: k a u s s > {pl.e} {sg.i} {W}
! surface: k a u s 0 >    0      i    0
! lexical: m a r s s i {W} > n
! surface: m a r s 0 i  0  > n

"Lexically determined weak grade: prohibit the strong phones"

Cx:Cy /<= _ AnyNoTrigger* %{W%}: ;         
     where Cx in ( B2 G1 G1 K1 B1 B1 P1 D1 D1 T1 S1 K2 P2 T2) 
           Cy in (  b  g  k  k  b  p  p  d  t  t  s  k  p  t)
     matched ;

"Lexically determined weak grade: allow the weak phones"

Cx:Cy  => _ AnyNoTrigger* %{W%}: ;
     where Cx in ( B2 G1 K1 B1 P1 D1 T1 S1 K2 P2 T2) 
           Cy in (  v  0  0  0  0  0  0  0  g  b  d)
     matched ;

! lexical: k ä i B2 e {W}
! surface: k ä i v  e  0
! lexical: l a G1 {stemill} e {W}
! surface: l a  0     0     e  0
! lexical: t u B2 a {W}
! surface: t o  0 a  0
! lexical: l a u D1 > {pl.u} {sg.a} {W}
! surface: l a u  0 >    0      a    0
! lexical: p a a S1 > {pl.e} {sg.i} {W}
! surface: p a 0  0 >   0       e    0
! lexical: e r K2 A2 s {W}
! surface: e r  g  a s  0
! lexical: e r K2 A2 s > a
! surface: e r  k  0 s > a

"Word-final J1: makes sg nom weak grade"

Cx:Cy <=>  J1: _ NullNoTrigger* WordEnd ;         ! rohi ruhi rehi
           _ J1: NullNoTrigger* WordEnd ;         ! lubi lodi 
     where Cx in (T1 P2 T2) 
           Cy in ( 0  b  d)
     matched ;

! lexical: r o h J1 T1 > {pl.e} {rare} {sg.u} {W}
! surface: r o h  0  0 >    0      0      u    0
! lexical: l u P2 J1
! surface: l u  b  i 

"kpt:gbd; weak sg nom for ader etc"

Cx:Cy <=>  _ E2:e [l | r] NullNoTrigger* WordEnd ;  ! ader sg nom is not %{W%}:; has e2:e
      where Cx in ( K2 P2 T2 ) 
            Cy in (  g  b  d )
      matched ;

! lexical: a T2 E2 r > {pl.u} {rare}
! surface: a  d  e r >    0     0

"b d and s assimilation after lmnr"

Cx:Cy <=> ShortSyll Cy _ AnyNoTrigger* %{W%}: ;  ! also -kond -konna -konda
     where Cx in (B1 D1 D1 D1 S1) 
           Cy in ( m  l  n  r  r)
     matched ;

! lexical: l a m B1 a s {W}
! surface: l a m  m a s  0
! lexical: k u l D1 {pl.u} {sg.a} {W}
! surface: k u l  l    0      a    0
! lexical: k a n D1 {pl.u} {sg.a} {W}
! surface: k a n  n    0      a    0
! lexical: k o r D1 {pl.u} {sg.a} {W}
! surface: k o r  r    0      a    0
! lexical: k õ r S1 e {W}
! surface: k õ r  r e  0
! lexical: k ä ä n D1 e {W}   !NB no assimilation !
! surface: k ä ä n  0 e  0

! the context is too specific; this is just to avoid Xerox twol warning messages about conflicting => contexts
! ( _ Null* [ :t | :d ]  should be sufficient as context) 
"s g d disappear in front of dt: only 0 allowed"

Cx:0  =>  _ NullNoWeakTrigger* [ :t | :d ] AnyNoWeakTrigger* WordEnd ;
     where Cx in (K1 D1 S1 ) ;

"s g d disappear in front of dt: no surface phone allowed"

Cx:Cy /<=  _ NullNoWeakTrigger* [ :t | :d ] AnyNoWeakTrigger* WordEnd ;
     where Cx in (K1 D1 S1 ) 
           Cy in ( k  d  s )
     matched ;

! lexical: a n D1 > T7 u d
! surface: a n  0 >  t u d
! lexical: p u s K1 > T7 u d
! surface: p u s  0 >  t u d
! lexical: v a r S1 {stemill} {S} > d e > {s} {s} {e}
! surface: v a r  0      0     0  > d e >  0   0   0
! lexical: k o l m a N1 S1 d a
! surface: k o l m a  n  0 d a

! the context is too specific; this is just to avoid Xerox twol warning messages about conflicting => contexts
! ( _ Null* G7:  should be sufficient as context)
"g, k disappears in front of gu/ku"

K1:0 <=> _ NullNoTrigger* G7: AnyNoTrigger* WordEnd;  ! only laskma mõskma puskma

! lexical: p u s K1 > G7 u
! surface: p u s  0 >  k u

!------- short illative stem generation
! the rules are hard-wired to %{S%}: 

"short illative strong stem generation: consonant doubling"

0:Cy  <=>  ShortSyll NullNoTrigger* Cx:Cy _ NullNoTrigger* :Vowel NullNoTrigger* %{S%}: ; ! majja
     where Cx in ( l m M1 n r v j h s g b d k p t G1 B1 B2 D1 ) 
           Cy in ( l m  m n r v j h s k p t k p t  k  p  p  t )
     matched ;

! lexical: t u B1 0 a > {pl.e} {stemill} {S} > {s} {s} {e}
! surface: t u  p p a 0    0       0      0  >  0   0   0 
! s õ J1 D1 0 a
! s õ  0  t t a

"short illative strong stem generation: g b d to k p t"

Cx:Cy <=> ShortSyll NullNoTrigger* _ :Cy NullNoTrigger* :Vowel NullNoTrigger* %{S%}: ;
     where Cx in ( g b d ) 
           Cy in ( k p t )
     matched ;

! s a b 0 a > {pl.u} {rare} {stemill} {S} > {s} {s} {e}
! s a p p a >    0     0         0     0  0  0   0   0

! the context is too specific; this is just to avoid twol warning messages about conflicting => contexts
! (the StrongGrade trigger alone should be sufficient as context)
"short illative strong stem generation: lexically determined stop"

Cx:Cy <=>  _ (:Cy | j) NullNoTrigger* :Vowel NullNoTrigger* %{S%}: ;
     where Cx in ( G1 B1 B2 D1 G3 D3 G4 B4 D4) 
           Cy in (  k  p  p  t  g  d  k  p  t)
     matched ;

! lexical: l a G1 0 {stemill} e  {S} > {s} {s} {e}
! surface: l a  k k     0     e   0  >  0   0   0
! lexical: A B4 j a {stemill} {S} > {s} {s} {e}
! surface: A  p j a     0      0  >  0   0   0
! lexical: R a n n D3 u {stemill} {S} > {s} {s} {e}
! surface: R a n 0  d u     0      0  >  0   0   0
! lexical: L e e D4 u {stemill} {S} > {s} {s} {e}
! surface: L e e  t u     0      0  >  0   0   0

!--------- vowels

"nonstressed syllable vowel (a e u i) deletion"

Vx:Vy  <=>    _ Null* [:Consonant - :stop] Null* :stemV  ;
     where Vx in ( A2 I2 U2 E2 ) 
           Vy in (  0  0  0  0 )
     matched ;

! lexical: p e e n A2 r > a
! surface: p e e n  0 r > a 
! lexical: t ä h t I2 s > a
! surface: t ä h t  0 s > a 
! lexical: s u h k U2 r > u
! surface: s u h k  0 r > u 
! lexical: k o o r E2 m > a
! surface: k o o r 0  m > a 
! lexical: s e a d E2 m > e    ??
! surface: s e a d 0  m > e 
! lexical: a T2 E2 r > a
! surface: a  d  0 r > a 
! lexical: s p i k k E2 r > i
! surface: s p i k 0  0 r > i 

! some older verbs lose the stem final vowel in strong grade forms
"verb stem final vowel in weak grade (excl. impersonal)"

Vx:Vy  <=> _ %{W%}: %> \[T7:] ;
     where Vx in ( A7 E7 ) 
           Vy in (  a  e )
     matched ;

! lexical: s e i s A7 {W} > b
! surface: s e i s  a  0  > b 

! vowel lowering; 
! it is triggered by g b d t s disappearing or morpheme border between i and i

"i lowers to e before inflectional i"

i:e  <=>  [ :Consonant | %{apo%}:' ] Null* _ Null* %> :i ;
      
! lexical: v o o d i > i d
! surface: v o o d e > i d
! lexical: r u k K1 i > i d
! surface: r u k  k e > i d
! lexical: S c h e d u l e {apo} i > i d
! surface: S c h e d u l e   '   e > i d

"single short high vowel lowers if it obtains a neighboring vowel after stop or s disappears"

Vx:Vy  <=>  ShortSyll (LowerBackVowel:0) WS:0 Null* _  ;
            [Border | Consonant] _ WS:0 :Vowel ;
       where Vx in ( i u ü %{sg.i%} %{sg.u%} )
             Vy in ( e o ö     e        o    )
       matched;

! lexical: v i G1 a
! surface: v e  0 a
! lexical: s ü S1 e {W}
! surface: s ö  0 e  0

! lexical: s a a G1 {W} > {sg.i}
! surface: s a 0  0  0  >    e
! lexical: v o o G1 > {pl.e} {sg.u} {W} 
! surface: v o 0  0 >    0      o    0
! lexical: l i u G1 > {pl.e} {sg.u} {W}    
! surface: l i 0  0 >    0      u    0    NB! no lowering!

! here long vowel shortening is formally equivalent to one vowel deletion
! hence the need to use several rules instead of one <=> rule:
! there are other contexts where a vowel gets deleted

"Long vowel shortening 1/2"

Vx:0 =>      Vx _ Null+ :stemV ;            ! puid, suid, soid, sae, soe, nea
         :Vowel _ Null+ :Vx ;               ! tõu, näub
            :Vx _ E4:e ;                    ! soe
      where Vx in ( Vowel ) ;  

"Long vowel shortening 2/2"

Vx:Vx /<=     Vx _ Null+ :i ;            ! puid, suid, soid
          :Vowel _ Null+ :Vx ;               ! tõu, näub
             :Vx _ E4:e ;                    ! soe
      where Vx in ( Vowel ) ;  

"Long high vowel does not shorten before a stem vowel , unless it is i"

Vx:0 /<=  :Vx _ Null+ [:stemV - :i];            ! riiu, luua; puid
      where Vx in ( HighVowel ) ;  

"Long non-high vowel shortens before a stem vowel"

Vx:Vx /<=  Vx _ Null+ :stemV ;            ! sae, soid
      where Vx in ( NonHighVowel ) ;  

!      where Vx in ( MidVowel LowVowel ) ;  

! lexical: s a a G1 > {pl.e} {sg.i} {W}
! surface: s a 0  0 >    0      e    0 
! lexical: h u u G1 a {W} > n u d      
! surface: h u u  0 a  0  > n u d     NB! no shortening !

! lexical: p u u             {id} > {s} i d
! surface: p u 0               0  0  0  i d

! lexical: t õ u G1 > {pl.e} {sg.u} {W}
! surface: t õ 0  0 >    0      u    0
! lexical: n ä u G1 u {W} > b 
! surface: n ä 0  0 u  0  > b

!-----
! add a vowel to make the wordform pronouncable

"from -v to -ev"

0:e <=> :Consonant Null* SuffixBorder _ v WordEnd ;

! lexical: n ´ a e r > 0 v
! surface: n ´ a e r > e v

! impersonal voice for söötma, nutma, lõpma: söödetud, nutetud, lõpetud
"from t+t to te+t"

0:e <=> [t: | T1: | p:] Null* _ %{W%}: SuffixBorder T7:t ;

! lexical: n ´ u t t A7 0 {W} > T7 u d
! surface: n ´ u t 0  0 e  0  >  t u d

! i is added to make s-ending preteritum form pronouncable,
! or i is actually the only morpheme indicating preteritum

"i surfaces in preteritum"

I7:i <=> :Consonant Null* %> _ S7: WordEnd ;
         _ WordEnd ;

! lexical: n ´ a e r > I7 S7
! surface: n ´ a e r >  i  s
! lexical: s a a > I7
! surface: s a 0 >  i

!--------- declinable word stem change ---------
! schwa (dis)appears or emerges or surfaces...
! REDEL type

! the -li/-ri form may be common or rare
" -el/-er is -li/-ri "

e:0 <=>  _ [l | r]           %{E%}:           SuffixBorder i: \%{rare%}: ;   ! toobri
         _ [l | r]           %{E%}: %{rare%}: SuffixBorder i:  %{rare%}: ;   ! gospli
         _ [l | r] %{rare%}: %{E%}:           SuffixBorder i: \%{rare%}: ;   ! piksli

! lexical: t o o b e r {E} > i
! surface: t o o b 0 r  0  > i
! lexical: g o s p e l {E} {rare} > i {rare}   gospli is rare; gospeli is common
! surface: g o s p 0 l  0     0   > i    0
! lexical: p i k s e l {rare} {E} > i \{rare}  piksli is common; pikseli is rare
! surface: p i k s 0 l    0    0  > i    0

! in the stem lexicon,
! piksel{rare}{E} means that pikseli is rare, piksli is common
! gospel{E}{rare} means that gospeli is common, gospli is rare
! the last {rare} tag comes from a continuation lexicon

"usage tag is here and there"
%{rare%}:0  =>  _ %{E%}:    ;
                  %{E%}: _  ;
               SuffixBorder i: _ ;

! when concatenating the stem lexicon and variants of continuation classes,
! some paths end up containing unnecessary symbol {rare}; this rule 
! deletes the paths
 
"block a spurious path"
%{rare%}:0 /<= # \[%{rare%}:]* SuffixBorder i: _ ;

!%{rare%}:0 /<=  e: [l | r] (%{E%}:) SuffixBorder i: _ ;
!                           %{apo%}: SuffixBorder i: _ ;

! S c h e d u l e {apo} > i > i > s s e
! S c h e d u l e   '   > e > i > s s e
! S c h e d u l e {apo} > i > {rare} t e > s s e   FAIL
! S c h e d u l e   '   > i >    0   t e > s s e


!e:e /<=  _ [l | r] SuffixBorder i:  %{rare%}: ;


! --------- verb stem changes -------
! not really gradation
! if [l | r] does not border with a vowel, then schwa surfaces (or appears?)
! schwa surfaces either before or after [l | r]

! siplema-sipelda

"el-le 1/3"

e:0 <=> :e [l | r] _ %{W%}: SuffixBorder :Consonant ;

"el-le 2/3"

0:e <=>  [:Consonant | WS:0] _ [l | r] e:0 %{W%}: SuffixBorder :Consonant ;

! in weak grade, -le- is impossible (has to be -el-)
"el-le 3/3"

e:e /<=  [:Consonant | WS:0] [l | r] _ %{W%}: SuffixBorder :Consonant ;

! lexical: s i p 0 l e {W} > d a
! surface: s i p e l 0  0  > d a
! hüüdlema-hüüelda
! lexical: h ´ ü ü D1 0 l e {W} > d a
! surface: h ´ ü ü 0  e l 0  0  > d a

! -------- rules that operate on a small set of different words

"Long vowel shortens before h"

Vx:0 <=> :Vx _ H3:h  :stemV ;            !  sohu, suhu, öhe, pähe
      where Vx in ( Vowel ) ;  


! ------ rules for j
! ------ they affect a handful of words

! --- j is not in the lexical side
"e pronounced as j between vowels "

E4:j  <=>  :Vowel Null* _ Null* [:Vowel | :j] ;

! lexical: a E4 G1 
! surface: a  e  g
! lexical: a E4 G1 a
! surface: a  j  0 a
! lexical: s o o E4  
! surface: s o 0 e 
! lexical: s o o E4 a 
! surface: s o o j  a 

! --- j is in the lexical side, but surfaces only in certain contexts

! j is i only in word final position

"j appears as i"

J1:i  <=>      _ Null* WordEnd ;

! lexical: a h J1 > {pl.e} {rare}
! surface: a h  i  0    0      0

"j does not surface between consonants 1/2"
    
J1:j /<=    h _ T1: ;
              _ :stop ;

"j does not surface between consonants 2/2"

J1:0  =>   h _ T1: ;
             _ :stop ;

! lexical: r o h J1 T1 > {pl.e} {rare}
! surface: r o h  0  t >    e      0
! lexical: r o h J1 T1 > {pl.e} {rare} {sg.u} {W}
! surface: r o h  0  0 >    0      0     u     0
! lexical: h ä r J1 G1 > {pl.i} {sg.a} 
! surface: h ä r 0  g  >    0      a   

! lexical: h ä r J1 G1 > {pl.i} {sg.a} {W}
! surface: h ä r j  0  >    0      a    0
! lexical: a h J1 > {pl.e} {rare} {sg.u} {W}
! surface: a h j  >   0       0      u    0
! lexical: s a J1 D1 a > {pl.u} {W}
! surface: s a j  0  a >    0    0

! --- 
! juus-juuksed, kälis-käliksed, nõos-nõoksed, omas-omaksed, vennas-vennaksed, ões-õeksed 
"vennas-vennaksed"

K3:k  <=> _ s E1:e ;

! lexical: v e n n a K3 s E1 > d 
! surface: v e n n a k  s  e > d

!------
"laas-laane"

N1:0  <=> \[:Consonant] _ S1:s ;   ! laas-laane, tuhandes-tuhendenda etc

! lexical: l a a N1 S1 
! surface: l a a 0  s
!------
! Only pea, hea 
"Pea, hea vs häid, päid, pähe 1"

A6:ä  <=> E6: _ :h ;
          E6: _ Null+ :i ;   

"Pea, hea vs häid, päid, pähe 2"

E6:0  <=> _ A6: :h  ;
          _ A6: Null+ :i ;

"öhe, pähe"
Y3:e  <=> [:ä | :ö] Null* H3:h _ ;

"sohu, suhu"
Y3:u  <=> [:o | :u] Null* H3:h _ ;

"h-illative"
H3:h  <=> _ :* %{S%}: ;

!------
"Verb vowel ö o to õ"

Vx:õ  <=> Vx: _ Null+ :i ; 
     where Vx in ( Ö6 O6 ) ; 

"Verb vowel ö o to 0"

Vx:0  <=> _ Vx:õ Null+ :i ; 
     where Vx in ( Ö6 O6 ) ; 

! lexical: l O6 O6 > i 
! surface: l  0  õ > i 

"Verb vowel o ö to u ü"

Vx:Vy  <=>  Vx: _  Null+ [:a | :e] ; 
             _ :Vy Null+ [:a | :e] ;
     where Vx in ( Ö6 O6 ) 
           Vy in ( ü  u )
     matched ;

! lexical: l O6 O6 {W} > T7 a k s e 
! surface: l u   u  0  >  0 a k s e 
!------

! a general rule, but has to be encoded with M1 to allow for komtuur, EMT etc
"m pronounced as n before t"

M1:n  <=> _ Null* [:t | :d ] ;

! lexical: l e e M1 {stemill} {rare} > t
! surface: l e e  n      0        0  > t 

! ---------- morphology
   
! --------- -ne, -s ending words
! xxx rules are needed for allowing -ne only for sg nom

"ne-stem shortening"
n:0  <=> :Consonant _ Null+ » %- ;        ! nais-, vaatamis-, astraal-
         :Consonant _ Null+ » # ;            ! vaatamistunne, astraaltunne ??? related to compounding somehow ???

! lexical: a s t r a a l n e E1 > -
! surface: a s t r a a l 0 0  0 > -

! we want to express correspondence: ne -> s in the context of E1, I1 or A1
"ne to s (1/2)"

n:s  =>       _ e: E1:  ;
              _ e: Null* (») I1: ;
              _ e: %> A1:  ;

"ne to s (2/2)"

e:0  /<= n:n _ E1: ;
         n:n _ %> A1: ;

"e disappearing (ne - s) 1/2"

e:0 <=>       n: _ E1: ;                    ! kodune - kodust, koduse
              n: _ Null* (») I1: ;          ! katkine - katkisil;  alalisim
              n: _ %> A1: ;                    ! pingne - pingsa

! we postulate that there is a special stem vowel e that is added both for -ne and -s words
"add e for inflecting a ne/s word "

E1:e   => n:s e:0 _ ;  ! -ne word
          s _ ;      ! -s word

! lexical: s o o l a n e E1
! surface: s o o l a s 0 e
! lexical: v i s k o o s n e E1 > t
! surface: v i s k o o s s 0 e  > t

! -ne, -s word e deletion 
"do not add e for inflecting some forms of ne/s word "

E1:0  <=> :Vowel Null* (») :s Null* _ Null* s e ;          ! olulisse (haplology)
          :Vowel Null* (») :s Null* _ Null* t WordEnd ;   ! soolast, 3-litist
          :Vowel Null* (») :s Null* _ Null* t e ;        ! soolaste, 3-litiste
          :Vowel Null* (») :s Null* _ Null* » l i k ;        ! vaatluslik
                       (») :s Null* _ Null* » u s ;        ! soolasus
                                    _ Null* » %- ;        ! nais-, vaatamis-, astraal-

! lexical: o l u l i n e E1 > s e 
! surface: o l u l i s 0  0 > s e
! lexical: s o o l a n e E1 > t
! surface: s o o l a s 0  0 > t
! lexical: g l o o b u s E1 > t 
! surface: g l o o b u s  0 > t
! lexical: g l o o b u s E1 > t e
! surface: g l o o b u s  0 > t e
! lexical: g l o o b u s E1 > t a
! surface: g l o o b u s  e > t a
! lexical: r a u d n e E1 > t    ! NB! no e deletion
! surface: r a u d s 0  e > t

! lexical: v i s k o o s n e E1 » u s  
! surface: v i s k o o s s 0  0 » u s
! lexical: v i s k o o s n e E1 > t  ! NB! no e deletion
! surface: v i s k o o s s 0 e  > t

!!€ viskoosneE1>t
!!€ viskooss0e>t

!!$ viskoosneE1>t
!!$ viskooss00>t

! i is a vowel that starts Pl Par or vowel plural affixes; or -im derivation Der/im 
! use I1 as a trigger
"I1 triggers -ne to be -s"

I1:i   => n:s e:0 Null* (») _ ;   ! -ne word
          s Null* _ ;       ! -s word

! lexical: k a t k i n e > I1
! surface: k a t k i s 0 >  i
! lexical: g l o o b u s > I1
! surface: g l o o b u s >  i

! ---------
! affix allomorphs

! noun pl affix te -> de; 
! thus tütar, kannel, pinge, kotkas appear similar

"+te appears as +de in tütar-type words"
 t:d <=> [A2:a | E2:e] lmnr %{W%}: %> _ e ; 

! lexical: s ´ õ s t A2 r {W} > t e
! surface: s 0 õ s t  a r  0  > d e

! similar to imperative mood affixes
! default: D7:d
! lexical: s i p 0 l e {W} > D7 a
! surface: s i p e l 0  0  >  d a

! default for infinitive and gerund affixes is D7:d

"infinitive and gerund affixes may begin in t"

D7:t  <=> :Vowel Null* %{W%}: SuffixBorder _ ;
          :s Null* SuffixBorder _ ;

! lexical: h ü p p a {W} > D7 a
! surface: h ü p 0 a {W} >  t a
! lexical: s e i s > D7 a 
! surface: s e i s >  t a

"infinitive and gerund affixes may assimilate to 0"

D7:0  <=>  [:p | :t | :d] Null* SuffixBorder _ ; ! tappa, kasta, nutta, anda, niita, nõuda, ... 

! lexical: k ü T1 t > D7 a 
! surface: k ü  t t >  0 a
! lexical: k e e T2 > D7 a 
! surface: k e e  t >  0 a
! lexical: k ü n D1 > D7 a
! surface: k ü n  d >  0 a

! d cannot follow a voiceless consonant; 
! this is a general rule that is repeated here for the D7:d case

!"orthography for da, des"

!D7:d /<= :voiceless Null* _ ;

! lexical: l a s K1 > D7 a 
! surface: l a s  k 0  d a   <-- FAIL

"impersonal voice affix may begin in d"

T7:d  <=> [l | n | r] e:0 %{W%}: SuffixBorder _ ;
          [l | n | r] [A7:0 | E7:0] SuffixBorder _ ;

! lexical: s i p 0 l e {W} > T7 u d
! surface: s i p e l 0  0  >  d u d
! lexical: n a e r A7 > T7 u d
! surface: n a e r  0 >  d u d

! default: T7:t
!
! lexical: e l a > T7 a k s e
! surface: e l a >  t a k s e
! lexical: l e p p i {W} > T7 a k s e
! surface: l e p 0 i  0  >  t a k s e
! lexical: s e i s > T7 a k s e
! surface: s e i s >  t a k s e
! lexical: a n n D1 > T7 a k s e
! surface: a n 0  0 >  t a k s e
! lexical: j o o K1 s {W} > T7 a k s e
! surface: j o o  0 s  0  >  t a k s e

"imperative mood affix may begin in k"

G7:k  <=> [\:Vowel | :i] a Null* %{W%}: %> _ ;
          :voiceless Null* %> _ ;

! lexical: h ü p p a {W} > G7 u
! surface: h ü p 0 a {W} >  k u
! lexical: l õ u G1 a {W} > G7 u
! surface: l õ u  0 a {W} >  k u
! lexical: l a i a {W} > G7 u
! surface: l a i a {W} >  k u
! lexical: s e i s > G7 u 
! surface: s e i s >  k u

"from -is to -i"

S7:0 <=> ShortSyll :Consonant Null* %> I7: _ WordEnd ;  ! lasi
         :s Null* _ ;    ! to eliminate jookssid, seissid

! lexical: p e s > I7 S7
! surface: p e s >  i  0
! lexical: l a s K1 {W} > I7 S7 i n
! surface: l a s  0  0  >  0  0 i n
! lexical: l a s K1 {W} > I7 S7      
! surface: l a s  0  0  >  i  0       
! lexical: s e i s > I7 S7
! surface: s e i s >  i  s          NB! S7:s
! lexical: k ´ ü T1 t > I7 S7 i n
! surface: k ´ ü  t 0 >  0  s i n   NB! S7:s

! us-suffix and ini-suffix attach to a consonant, so a preceding vowel is deleted
! in reality, only a u e are the preceding vowels

"delete vowel before -us -is or -ini"

Vx:0 <=> :Consonant Null* _ SuffixBorder u s ;
         :Consonant Null* _ SuffixBorder i s ;
         :Consonant Null* _ SuffixBorder i n i ;
     where Vx in ( a u e A1) ; 

! lexical: a h h e t a » u s
! surface: a h h e t 0 » u s
! lexical: p i n g n e > A1 » u s
! surface: p i n g s 0 >  0 » u s
! lexical: a r v e l d a » i s
! surface: a r v e l d 0 » i s

! ---------
! Rules for selecting 
! 1. the inflectional affix and 
! 2. its usage info 
! for inflectional types where alternative affixes are common, 
! but depend on the frequency of individual words.
! The alternatives themselves are encoded in continuation lexicons, but the triggers for
! selecting the correct variant for the word are encoded in the stem lexicon entries.
! The affixes concerned are:
! 1. plural partitive: 1.1. -sid vs stem vowel change; 1.2. -sid vs -id
! 2. singular illative: -sse vs stem grade strengthening; 
! ---------

!! 1.1. plural partitive: -sid vs stem vowel change
!
! PIIM, KOON, EIT > PL_PAR
! pl part kingi/kingasid, koone/koonusid etc
! co-play of several rules with stem lex and contin. lex info for plural partitive:
! 1. generate correct plural forms
!    - -sid is always possible
!    - vowel is possible only when shown in stem lex
! 2. add usage info (rare, hyp) for the generated forms
!    - if stem lex shows vowel without usage tag, then -sid form is rare
!    - if stem lex has usage tag (rare, hyp) after vowel, then this form is rare or hyp
! note the use of %{rare%} (Lexicon-based usage Tag) in rules

! ---------
! affixes sid, id and sse have to be unnaturally described symbol-by-symbol

! affixes sid, sse, id

"i for sid"
%{i%}:i        <=>  :s _ :d ;

"d for sid"
%{d%}:d        <=>  :s :i _ ;

"s for sse, sid"
%{s%}:s         =>  :s _ :e ;   ! sse
                    _ :s :e ;   ! sse
                    _ :i :d ;   ! sid

"e for sse"
%{e%}:e        <=>   :s :s _ ;

! rules for choosing the shorter wordform depend on info in the lexical entry
"choosing short(er) affix: 0 vs sid, 0 vs sse, id vs sid"

%{s%}:0     =>  PlSV:stemV   Any* _ %{i%}:0 %{d%}:0; ! short Pl Par needs its stem vowel indicated in the lexicon
                %{id%}:      Any* _ i d ;            ! -id needs a trigger in the lexicon
                %{stemill%}: Any* _ %{s%}:0 %{e%}:0; ! stem (aka short) illative needs a trigger in the lexicon
                                  %{s%}:0 _ %{e%}:0; ! the middle s is sometimes zero, of course  

! lexical: s a b a > {pl.u} {rare} {stemill} > {s} {i} {d} 
! surface: s a b 0 >    u      0       0     >  0   0   0 
! lexical: p u u {id} > {s} i d 
! surface: p u 0  0   > 0  i d 
! lexical: s a b . a > {pl.u} {rare} {stemill} {S} > {s} {s} {e} 
! surface: s a p p a >    0      0       0      0  >  0   0   0 

! the contexts in this rule are fragile, because a word may contain some special characters
! somewhere in the stem...
"non-third grade word cannot be stem illative"

%{s%}:0  /<= ShortSyll :Consonant Null* :Vowel SuffixBorder* Null* SuffixBorder _ %{s%}:0 %{e%}:0 ;

! p e r e {stemill} {S} > {s} {s} {e}
! p e r e     0      0  >  0   0   0   FAIL
! m a j a > {pl.u} {stemill} {S} > {s} {s} {e}
! m a j a >    0       0      0  >  0   0   0   FAIL

! this is only for pea, soo, suu, öö
! ... and for Riia - Riiga, Rannu - Randu etc
"in stem illative, the lexical morphophoneme cannot be in its weak form"

%{s%}:0  /<= [H3:0 | D3:0 | G3:0 | G4:g | B4:b | D4:d] Any* _ %{s%}:0 %{e%}:0 ;
             
! s o o H3 Y3 > {id} {stemill} {S} > {s} {s} {e}
! s o o  0  0 >   0     0       0  >  0   0   0  FAIL
! R i i G3 a {stemill} {S} > {s} {s} {e}
! R i i  0 a    0       0  >  0   0   0  FAIL
! A b j a {stemill} {S} > {s} {s} {e} 
! A b j a     0      0  >  0   0   0   FAIL 

"No sg stem vowel if no Pl Par with -sid (choose pl stem vowel instead)"

Vx:0  <=>  %> PlSV:stemV Null* _ Null* %{s%}:0 %{i%}:0 ;
     where Vx in ( %{sg.a%} %{sg.e%} %{sg.u%} %{sg.i%} ); 

"Choose pl stem vowel for Pl Par (sg stem vowel is 0) "

Vx:Vy  <=>  :Consonant Null* %> _ Null+ %{s%}:0 %{i%}:0 ;     ! puud-puudi, maja - maju
                     i Null* %> _ Null+ %{s%}:0 %{i%}:0 ;     ! sai - saiu
     where Vx in ( %{pl.e%} %{pl.i%} %{pl.u%} ) 
           Vy in (     e        i        u   )
     matched ;

! lexical: k i n g > {pl.i}       {sg.a} > {s} {i} {d}
! surface: k i n g >    i            0   >  0   0   0  
! lexical: p u u d > {pl.i} {hyp} {sg.a} > {s} {i} {d} {rare}
! surface: p u u d >    i     0      0   >  0   0   0     0 
! lexical: k a u p > {pl.u}       {sg.a} > {s} {i} {d}  
! surface: k a u p >    u            0   >  0   0   0
! lexical: m a j a > {pl.u}        {stemill} > {s} {i} {d} 
! surface: m a j 0 >    u             0      >  0   0   0    
! lexical: s a b a > {pl.u} {rare} {stemill} > {s} {i} {d} {rare}
! surface: s a b 0 >    u     0        0     >  0   0   0     0 


! ------------

! maja-maju/majasid, osa-osi/osasid, nuga-nuge/nugasid
! if vowel plural partitive is possible, then it has to be indicated in stem lexicon
! concerns only words ending with -a, and huvi, kivi, kruvi 

"vowel deletion before plural vowel"

Vx:0  <=> :Consonant ( J1:0 ) _ %> PlSV:Vy Null* %{s%}:0 %{i%}:0 %{d%}:0 ;
          :Consonant ( J1:0 ) _ %> PlSV:0 Null* Vy ;                          ! osil
     where Vx in (a a a i)
           Vy in (i u e e)
     matched;

! lexical: m a j a > {pl.u} {stemill} > {s} {i} {d}
! surface: m a j 0 >    u       0     >  0   0   0
! lexical: o s a > {pl.i} {stemill} {W} > i > l
! surface: o s 0 >    0       0      0  > i > l 

! --------------
! 2. singular illative: -sse vs stem grade strengthening
!
! bisyllabic vowel-ending words may have a stem illative (also called as short illative) 
! but it is exceptional, and actually usable only for frequently occurring words.
! thus it has to be indicated in a stem lexicon with %{stemill%}
! (the same applies to exceptional words whose short illative is without stem gradation (põrgu; Kunda) ) 
! 
! lagi-laesse/lakke, keel-keelesse/keelde
! co-play of xxx rules with stem lex info for lagi, nimi, sõda; Riia, Kunda, ...

! ------
! general relations between short illative and stem grade

"weak grade is incompatible with exceptional stem (aka short) illative"
%{W%}:0       /<=  _ Any* %{s%}:0 %{s%}:0 %{e%}:0  ;    

"(extra) strong grade is incompatible with sse-illative"
%{S%}:0       /<=  _ Any* %{s%}:s %{s%}:s %{e%}:e  ;      

! ------
! we (mis)use 2-level formalism to prune spurious branches that emerge from continuation lexicons
!
! usage tag %{rare%} is used for controlling paths
! that have the same lexical side, but different surface realisation
! so that the final lexical side has usage info indicated

! (the first lexical tag %{rare%} comes from the stem lexicon, the second from a continuation class lexicon)

! -sse sg ill cannot be rare, if the stem lexicon tag says that short form is rare;
! -sse sg ill cannot be common, if there is no lexicon tag that would say that short form is rare;
! -sse sg ill cannot be rare, if the lexicon contains no tag to indicate that short form exists;

! short sg ill is rare, if the lexicon tag says it is rare;
! short sg ill is common, if there is no lexicon tag to indicate that it is rare
! note that {stemill} has to be indicated in lexicon; and weak grade is impossible

! short pl par is rare, if the lexicon tag says it is rare;
! short pl par is common, if there is no lexicon tag to indicate that it is rare;
! (short pl par is impossible without a plural stem vowel)

! -sid pl par cannot be rare, if the lexicon tag says that short form is rare;
! -sid pl par cannot be common, if there is no lexicon tag that would say that short form is rare;
! -sid pl par cannot be rare, if the lexicon contains no pl vowel to indicate short form ;

"usage tag may be in several places"
%{rare%}:0  =>  %{stemill%}: _ ;      ! stem illative usage tag in the lexicon follows the trigger
                       PlSV: _ ;      ! short pl partitive usage tag in the lexicon follows the plural stem vowel 
                     %{id%}: _ ;      ! -id plural partitive usage tag in the lexicon follows the trigger 
                %{stemill%}:  %{rare%}: Any* %{s%}:0 %{s%}:0 %{e%}:0  _  ;   ! nimme is rare
                %{stemill%}: \%{rare%}: Any* %{s%}:s %{s%}:s %{e%}:e  _  ;   ! majasse is rare
                  PlSV:stemV  %{rare%}: Any* %{s%}:0 %{i%}:0 %{d%}:0  _ ;   ! puudi is rare
                  PlSV:0     \%{rare%}: Any* %{s%}:s %{i%}:i %{d%}:d  _ ;   ! kaupasid is rare
                     %{id%}:  %{rare%}: Any* %{s%}:0 i d _  ;   ! esseid is rare
                     %{id%}: \%{rare%}: Any* %{s%}:s i d _  ;   ! puusid is rare


"long plural partitive cannot be common if the word already has a common short plural partitive"
%{s%}:s    /<= PlSV:0 \%{rare%}: Any* _ %{i%}:i %{d%}:d \%{rare%}: ; 

"short plural partitive cannot be common if the lexicon tag says it is rare"
%{s%}:0    /<= PlSV:stemV %{rare%}: Any* _ %{i%}:0 %{d%}:0 \%{rare%}: ; 

! lexical: p u u d > {pl.i} {hyp} {sg.a} > {s} {i} {d} {rare}
! surface: p u u d >    i     0      0   >  0   0   0      0     
! lexical: p u u d > {pl.i} {hyp} {sg.a} > {s} {i} {d} WordEnd
! surface: p u u d >    i     0      0   >  0   0   0           FAIL
! lexical: k a u p > {pl.u}       {sg.a} > {s} {i} {d} {rare}
! surface: k a u p >    u            0   >  0   0   0      0    FAIL
! lexical: t ü n g                {sg.a} > {s} {i} {d}
! surface: t ü n g                   a   >  s   i   d           

! lexical: p u u d > {pl.i} {hyp} {sg.a} > {s} {i} {d} {rare}
! surface: p u u d >    0     0      a   >  s   i   d     0    FAIL
! lexical: k a u p > {pl.u}       {sg.a} > {s} {i} {d} WordEnd
! surface: k a u p >    0            a   >  s   i   d          FAIL
! lexical: t ü n g                {sg.a} > {s} {i} {d} {rare}
! surface: t ü n g                   a   >  s   i   d     0    FAIL

"-id plural partitive cannot be common if the lexicon tag says it is rare"
%{s%}:0  /<=  %{id%}: %{rare%}: Any* _ i d \%{rare%}:  ;

"-sid plural partitive cannot be common if the word has a common -id plural partitive"
%{s%}:s  /<= %{id%}: \%{rare%}: Any* _ i d \%{rare%}:  ;

! lexical: p u u     {id}        > {s} i d {rare}
! surface: p u u      0          >  s  i d   0
! lexical: g n u u               > {s} i d WordEnd
! surface: g n u u               >  s  i d 
! lexical: g n u u               > {s} i d {rare}
! surface: g n u u               >  s  i d    0      FAIL 
! lexical: e s s e e {id} {rare} > {s} i d {rare}
! surface: e s s e 0  0      0   >  0  i d   0 
! lexical: e s s e e {id} {rare} > {s} i d {rare}
! surface: e s s e 0  0      0   >  s  i d    0      FAIL
! lexical: e s s e e {id} {rare} > {s} i d WordEnd    
! surface: e s s e 0  0      0   >  0  i d        FAIL
! lexical: e s s e e {id} {rare} > {s} i d WordEnd
! surface: e s s e 0  0      0   >  s  i d      
! --------------

"long illative cannot be common if the word has a common short illative already"
%{s%}:s      /<= %{stemill%}: \%{rare%}: Any* _ %{s%}: %{e%}: \%{rare%}:  ;

"short illative cannot be common if the lexicon tag says it is rare"
%{s%}:0      /<= %{stemill%}: %{rare%}: Any* _ %{s%}: %{e%}: \%{rare%}:  ;

! majja is common, majasse is rare
! lexical: m a j 0 a > {pl.u} {stemill} {S} > {s} {s} {e}
! surface: m a j j a >    0       0      0  >  0   0   0
! lexical: m a j   a > {pl.u} {stemill} {W} > {s} {s} {e} {rare}
! surface: m a j   a >    0       0      0  >  s   s   s    0

! nimesse is common, nimme is rare
! lexical: n i m 0 {stemill} {rare} e {S} > {s} {s} {e} {rare} 
! surface: n i m m     0        0   e  0  >  0   0   0    0
! lexical: n i m   {stemill} {rare} e {W} > {s} {s} {e}
! surface: n i m       0        0   e  0  >  s   s   e  

! tuppa is common, toasse is rare
! lexical: t u B1 0 a > {pl.e} {stemill} {S} > {s} {s} {e}
! surface: t u  p p a >    0       0      0  >  0   0   0 
! lexical: t u B1   a > {pl.e} {stemill} {W} > {s} {s} {e} {rare}
! surface: t o  0   a >    0       0      0  >  s   s   e     0

! loppa is impossible, lobasse is common
! lexical: l o b a                       {W} > {s} {s} {e}
! surface: l o b a                        0  >  s   s   e

! --------- orthography

! Orthography: consonant (cluster) writing conventions
! NB! Foreign names may contain them, e.g. Uppsala, Mannheim
! Treffner, Gottlieb, Seattle
! 1) if a vowel is deleted, the resulting consonant cluster may have to be modified
! (note: no consonant deletion before particle -gi/ki)
! 2) in this treatment, some consonants have been written as double in the lexicon 
! because they are pronounced long;
! this violates Estonian orthography, and this rule sets them right again

"consonant de-doubling in consonant clusters (e.g. after vowel deletion)"

Cx:0 <=> :Cx _ [Null | SuffixBorder]+ [[:LowerCaseConsonant Any* Border] - [Gi Border]];
         :Cx _ [WS:stop] ;
      where Cx in (LowerCaseConsonant) ;

! lexical: s p i k k E2 r > i
! surface: s p i k 0  0 r > i 

! lexical: R a n n D3 u
! surface: R a n 0 d  u 

! this prohibits vasallik, which is good, but vasalllik is prohibited by the rule above anyway...
"no deletion in ll+lik"

l:0 /<= :l _ Null* » l ;

! g b d is written as k p t after voiceless consonants
! this rule is restricted to affixes, because foreign words have conventions
! that do not follow this rule (lesginka)
"gbd to kpt after voiceless consonants"

Cx:Cy  <=> :voiceless Null* SuffixBorder _ ;
       where Cx in (g b d)
             Cy in (k p t)
       matched;

! lexical: s e i s > g i
! surface: s e i s > k i

! Orthographical convention for recent loans (kabinet) and -ik suffix

"double k p t"

%{dbl%}:Cx  <=> :Cx _ AnyNoWeakTrigger* WordEnd ;
      where Cx in (k p t) ;

! lexical: k a b i n e t . > {pl.e} {sg.i}
! surface: k a b i n e t t >    0      i

! -----
! olema, tulema, minema, panema, surema --> 
! olla, tulla, minna, panna, surra; ollakse etc, olles etc
! the context is limited to a few inflectional forms

"double l m n r"

%{dbl%}:Cx <=> :Cx _ Null* [ :a | :e ] ;
      where Cx in (lmnr) ;

! pronounced mässlema, but written mäslema...
! foreign names Kessler etc have ssl cluster, so cannot use a general rule ssl -> sl
! have to resort to the following:
! in weak grade, the true length of a consonant becomes apparent...
! mäslema - mässelda is the only example, but the process itself is not unique

"mäslema"

0:s <=> Consonant Vowel s _ 0:e l e:0 %{W%}: ;

! lexical: m ä s 0 0 l e {W} > d a
! surface: m ä s s e l 0  0  > d a     

! If a foreign word is pronounced not according to Estonian writing conventions (Braille - brai)
! then its inflectional ending is separated with an apostrophe (superscript 9) ’ 
! This applies even to Sg Gen: Braille’
! The only form without ’ is Sg Nom, so {no_apo} is a standard trigger in continuation lexicons
"No apostrophe"

%{apo%}:0  <=> _ %{no.apo%}: ;

! lexical: B r a i l l e {apo} {no_apo}
! surface: B r a i l l e   0      0     


!----------------

! for debugging in GT infra:
! in ~/svn-giellatekno/main/experiment-langs/est/src

! for looking at all the generated forms (use only if the lexicon is really small):
! hfst-fst2strings analyser-gt-desc.hfstol > tmp1

! echo 'laudu' | hfst-lookup analyser-gt-desc.hfstol
! > laudu	laud+N+Pl+Par	0,000000

! echo 'laud+N+Pl+Par' | hfst-lookup morphology/lexicon.hfst
! > laud+N+Pl+Par	lauD1>{pl.u}{sg.a}>{sid}	0,000000

! echo 'l a u D1:d +:0 {pl.u}:u {sg.a}:0 +:0 {s}:0' | hfst-pair-test phonology/est-phon.compose.hfst

! hfst & xfst:
! echo 'raudne+A+Sg+Par' | hfst-lookup morphology/lexicon.hfst 
! > raudne+A+Sg+Par	r´audneE1>t	0,000000

!  echo 'r´audneE1>t' | ~/xfst/bin/lookup -flags mbTT morphology/lexicon.xfst 
! > r´audneE1>t	raudne+A+Sg+Par
 

! a minimalistic way:
! make nets for lexc and twol:
! hfst-lexc -o tmp.lexc morphology/root.lexc
! hfst-twolc -o tmp.twol phonology/est-phon.twolc
! echo 'laud+N+Pl+Par' | hfst-lookup tmp.lexc

! echo 'l a u D1:d > {pl.u}:u {sg.a}:0 +:0 {s}:0' | hfst-pair-test tmp.twol



